臺灣新竹地方法院民事判決　九十二年度簡上字第五三號
　　上　訴　人　甲○○
　　訴訟代理人　苗繼業律師
　　右　一　人
　　複　代理人　丙○○
　　訴訟代理人　吳世敏律師
　　被上訴人　　乙○○
　　訴訟代理人　羅秉成律師
　　　　　　　　魏順華律師
右當事人間九十二年度簡上字第五三號事件，上訴人對於九十二年五月三十日臺灣新
竹地方法院竹北簡易庭九十一年竹北簡字第七六號第一審判決提起上訴，本院於民國
九十三年九月二十二日辯論終結，判決如左：
    主      文
上訴及假執行之聲請均駁回。
第二審訴訟費用由上訴人負擔。
    事實及理由
一、上訴人起訴主張：
（一）緣坐落新竹新埔鎮○○段九一○地號土地（下稱系爭土地）為上訴人所有，遭
      被上訴人無權占用，在其上建造圍牆、車棚、田埂等工作物，並占有部分空地
      ，為此依民法第七百六十七條之規定，請求拆除工作物，將土地返還予上訴人
      。
（二）原審判決駁回上訴人之請求，無非以上訴人之夫范逢源與被上訴人於七十二年
      間，就系爭土地及被上訴人所有之同地段九○○地號土地之界址，有截彎取直
      ，互相交換使用之約定，性質上與租賃無異，訴外人范逢源於八十八年間以贈
      為由，將系爭土地移轉登記予上訴人，依民法第四百二十五條之規定，該租賃
      關係對上訴人繼續存在，被上訴人占用系爭土地即非無權占有，為其論據。惟
      查，訴外人范逢源與被上訴人間確無換地協議，證人范德垣亦證稱有無換地協
      議其不清楚，且當事人間就田埂截彎取直，究係田埂之某一段或係全部截彎取
      直，亦不明暸，現場之水泥田埂並非全部為直線，仍有明顯直角之轉折，且依
      內政部土地測量局之鑑定圖，九○○及九一○地號之界址，不論重測前後，均
      為如附圖二所示ＡＢＴＺ連線，就此部分並無截彎取直之必要，有截彎取直必
      要者，應為ＴＺＤＥＶ連線部分，該部分兩造互相占用之面積相當，各為二平
      方公尺左右，至於被上訴人其餘占用之圍牆、車棚、空地部分，面積高達三九
      ．四三平方公尺，上訴人自無可能平白提供予被上訴人使用。又民法第七百九
      十六條越界建築之規定，限於建築之標的為房屋，被上訴人在系爭土地上建造
      者為圍牆、車棚、田埂等工作物，並無適用上開規定之餘地。被上訴人既無法
      舉證證明其有使用系爭土地之合法權源，自應負返還土地之責，原審判決未察
      ，為上訴人不利之判決，自有未洽，應予廢棄。
      並聲明：(1)原判決本訴關於被上訴人部分廢棄。(2)右廢棄部分，被上訴人應將
      系爭土地如附圖一所示編號１面積四點四七平方公尺圍牆，編號３面積二十三
      點三一平方公尺車棚，編號４面積二十二點四一平方公尺田埂拆除，將上述基
      地連同編號２面積十點九八平方公尺之空地返還上訴人。(3)願供擔保請准宣告
      假執行。
二、被上訴人抗辯：
（一）系爭土地原屬上訴人之配偶即訴外人范逢源所有，與被上訴人所有之九００地
      號相毗鄰，因相鄰土地界址不規則，為耕作方便，曾協議截彎取直，並商請證
      人范德垣依雙方同意之界線施作水泥田埂，是雙方有換地使用之協議，後訴外
      人范逢源於八十八年將系爭土地贈與上訴人，上訴人就換地事實自難諉為不知
      。而換地使用性質屬互為租賃，且法律未規定對價應以現金支付，是以上訴人
      使用被上訴人所有土地，作為被上訴人使用系爭土地之對價。被上訴人係基於
      不定期租賃關係而使用系爭土地，縱系爭土地所有權事後移轉，對上訴人亦生
      效力，自不得主張被上訴人係無權占用。
（二）有關系爭土地與九○○地號土地，於七十八年重測前，界址為彎曲不規則之事
      實，有內政部土地測量局之鑑定圖在卷可證，而訴外人范逢源與被上訴人間，
      於七十二年間就上開二筆土地之田埂予以截彎取直之事實，亦據證人范德垣證
      述明確，以現場之田埂與重測前之地籍線對照比較，水泥田埂除有一處轉折外
      ，幾近全部取直，雙方既將原有之泥土田埂全部拉直重新施作水泥田埂，上訴
      人主張截彎取直係針對田埂之其中一段，即非可採。又訴外人范逢源與被上訴
      人協議截彎取直時，尚未辦理地籍圖重測，若與當時之界址相較，水泥田埂幾
      乎全部施作在被上訴人所有之九○○地號上，上訴人之獲益較大，今上訴人以
      重測後之經界線為比較，認為被上訴人使用上訴人之土地面積較大，而否認有
      土地互為使用之合意，殊不足採。退步言之，被上訴人係八十二年在水泥田埂
      上建蓋圍牆，並於八十四年間在圍牆內建造建物，上訴人住家距該處僅有幾呎
      之距離，既知悉此節，始終未提出異議，依民法第七百九十六條之有關越界建
      築之規定，上訴人自不得再請求被上訴人拆屋還地等語。
      並聲明：請求駁回上訴。
三、得心證之理由
（一）本件上訴人對第一審判決本訴有關被上訴人部分聲明不服，提起上訴，對第一
      審另一名被告范文生部分及反訴部分之判決並未提起上訴，本院僅就第一審判
      決本訴有關被上訴人部分審理，合先敘明。
（二）本件兩造間之爭點為：被上訴人與訴外人范逢源間有無互相交換土地使用之協
      議？該協議之性質為何？被上訴人使用系爭土地有無合法權源？茲分述如下：
      (1)查系爭土地與九○○地號土地，於七十八年重測前，界址為彎曲不規則之事
        實，有內政部土地測量局之鑑定圖（見附圖二）在卷可稽，而二筆土地上原
        有之土造田埂亦為彎曲的，訴外人范逢源與被上訴人為了耕作方便，協議將
        上開二筆土地之田埂予以截彎取直，並委請證人范德垣重新施作水泥田埂之
        事實，亦據證人范德垣證述在卷，證人范德垣稱「（水泥田埂）是七十二年
        乙○○請我做的」、「來做時已標好位置，誰標的不清楚」、「范逢源以前
        的太太說有請人丈量，並每天都來叫我往這邊又往那邊一點。范逢源下班來
        看我田埂有無建太過去」、「做時不知田埂有無按照界，他們同意，我就這
        樣做，有無換地不清楚，我用挖土機挖，范逢源前妻說不可以，我還重挖一
        次，水泥田埂之前有泥土做的田埂，不是直的，有彎彎曲曲，有凹凸很多，
        是范逢源前妻叫我建直的」、「是范逢源下班來看看有表示挖的太靠近上訴
        人的地，所以才挖第二次，他們沒意見我才做下去」（原審九十一年八月八
        日勘驗筆錄參照），另在本院履勘現場時，證人范德垣亦為相同陳述，並稱
        ：「其施作水泥田埂時，訴外人范逢源有要求其更改，往被上訴人的方向退
        後，連改了二次，到第三次才說可以，．．．做水泥田埂時整段都有截彎取
        直」，「（是否知道兩造為何要截彎取直？有何協議？）他們兩人說樣比較
        好耕種，當時都沒有糾紛，兩個人都很喜悅，如果有糾紛，我也不敢做」，
        而證人范逢源於原審亦自承「我下班後有來看，拉的彎彎的，我叫他拉直，
        但沒有丈量不知道對不對，原本有田埂，但不是直的，有點彎」（見前述勘
        驗筆錄），本院履勘時又稱：「（後來水泥田埂的位置，是否你同意才做的
        ？）我只有看中央那一段，其他我沒有看」，「做水泥田埂前有請私人測量
        人員測量」，「范德垣做田埂期間，其沒事時會過來看一下，當時係相信乙
        ○○係照公平的方式來截彎取直，不知道土地面積會有短少云云（見本院九
        十三年六月二日勘驗筆錄）。由上開證言可以認定，系爭土地與九○○地號
        土地間原有之土造田埂為彎曲的，訴外人范逢源與被上訴人為耕作方便，合
        意將原有土造田埂截彎取直，另行施作水泥田埂，且在施作水泥田埂之前，
        尚請測量人員前往現場測量，則該二人對於重測前之界址何在，應知之甚明
        ，施工過程中訴外人范逢源並要求修改田埂之位置，足見水泥田埂之位置，
        係經由雙方同意後始確定，核當事人間之真意，應係以取直後之田埂為界，
        劃分彼此使用範圍，並互相交換土地使用所成立之契約。縱然訴外人范逢源
        因未請人測量，不知水泥田埂作成後，其所有之土地面積是否有短少，及短
        少面積若干，惟不影響其與被上訴人間互換土地使用之契約業已成立之事實
        。又被上訴人建造之圍牆，係沿水泥田埂上方建造，車棚及空地係在圍牆內
        等情，業經本院履勘現場查明屬實，並有勘驗筆錄、現場略圖各一份及現場
        照片在卷可稽（見現場照片三、四），故上訴人請求拆除及返還之範圍，全
        部均包含在訴外人范逢源與被上訴人當初交換土地之範圍內，至為明確。
      (2)上訴人雖主張訴外人范逢源與被上訴人間截彎取直之協議，應僅為ＴＺＤＥ
        Ｖ連線部分，該部分兩造互相占用之面積相當，各為二平方公尺左右，至於
        被上訴人占用之圍牆、車棚、空地面積高達三九．四三平方公尺，上訴人自
        無可能提供交換使用云云，惟查，系爭水泥田埂既整段重作，並未保留原有
        之土造田埂，足認訴外人與被上訴人范逢源係合意以重作後之水泥田埂劃分
        日後雙方使用範圍（此與舊有土造田埂位置何在？是否沿重測前之地籍線施
        作，並無關連），上訴人主張僅係其中一段田埂有互換土地之合意，尚不足
        採，又系爭水泥田埂係七十二年施作完成，而系爭土地與九○○地號係七十
        八年間始辦理地籍圖重測，以重測前地籍圖之經界線與水泥田埂之位置比較
        觀之（見附圖二），水泥田埂大部分係坐落在被上訴人所有之九○○地號上
        ，故訴外人范逢源亦使用被上訴人土地達相當面積，甚至可能大於被上訴人
        所使用之面積，上訴人以重測後之經界線為憑，計算交換使用之面積，認為
        面積差距懸殊，據以否認訴外人范逢源與被上訴人有換地協議，尚不足採。
      (3)按民法第四百二十五條第一項規定：「出租人於租賃物交付後，承租人占有
        中，縱將其所有權讓與第三人，其租賃契約，對於受讓人仍繼續存在」。又
        按交換土地使用，係一方以自己所有或有權使用之土地換與他方使用為對價
        ，而使用向他方換來之土地，其性質屬於互為租賃關係。租賃契約，依民法
        第四百二十五條規定，對於受讓租賃物之第三人仍繼續存在，有最高法院八
        十八年年度台上字第二八○五號、八十三年度台上字第二五四四號、八十二
        年度台上字第一三五七號、最高法院七十五年度第五次民事庭會議決議 (一
         )可資參見。本件訴外人范逢源於七十二年間即與被上訴人間就系爭土地及
        被上訴人所有之九○○地號土地有互相交換使用之約定，已如上述，雖訴外
        人范逢源於八十八年間以贈與為由，將系爭土地移轉登記予上訴人，依前揭
        說明，訴外人范逢源與被上訴人間就系爭土地之租賃關係，對上訴人仍繼續
        存在，被上訴人占用系爭土地即非無權占有，從而，上訴人依民法第七百六
        十七條之規定，請求被上訴人將如附圖一所示之圍牆、車棚、田梗拆除，將
        所占用之土地連同其餘空地一併返還，並非正當，應予駁回，其假執行之聲
        請亦失其依據，應併予駁回。原審駁回上訴人之訴及假執行之聲請，於法並
        無不合，上訴意旨指摘原判決不當，求予廢棄改判，並命被上訴人拆除如上
        訴聲明所載之圍牆、車棚、田埂等，將系爭土地返還予上訴人，並聲請宣告
        假執行，為無理由，應予駁回其上訴及假執行之聲請。
（三）因本案事證已臻明確，兩造其餘主張陳述及所提之證據，經審酌後，核與判決
      之結果不生影響，毋庸再予一一論述，附此敘明。
四、據上論結，本件上訴為無理由，依民事訴訟法第四百三十六條之一第三項、第四
    百四十九條第一項、第七十八條，判決如主文。
中　　　華　　　民　　　國　　九十三　　年　　　十　　　月　　十四　　　日
                              臺灣新竹地方法院民事第二庭
                                  審判長法官  彭洪英
                                  法  　　官  黃珮禎
                                  法  　　官  王鳳儀
右為正本係照原本作成。
本判決不得上訴。
                                  法院書記官　吳美雲
中　　　華　　　民　　　國　　九十三　　年　　　十一　　月　　八　　　　日
